ACORDAO-COMPLETO-2383091

ACÓRDÃO 12283/2019 ATA 40/2019 - SEGUNDA CÂMARA

VISTA, relatada e discutida a tomada de contas especial referente ao Termo de Compromisso 1103402-56, firmado perante o extinto Ministério do Esporte.
ACORDAM os ministros do Tribunal de Contas da União, reunidos em sessão da 2ª Câmara, ante as razões expostas pela relatora, e com fundamento nos arts. 1º, inciso I, 12, § 3º, 16, inciso III, alíneas "a" e "c" e § 3º, 19, 23, inciso III, 26, 28, incisos I e II, e 57 da Lei 8.443/1992 c/c os arts. 214, inciso III, alínea "a", e 215 a 217 do Regimento Interno, em: 
9.1. julgar irregulares as contas da Cerâmica Atlético Clube e de Décio Vicente Becker;
9.2. condená-los, solidariamente, ao recolhimento aos cofres do Tesouro Nacional dos valores especificados a seguir, atualizados monetariamente e acrescidos de juros de mora desde as datas indicadas até a data do pagamento:
	Valor (R$) 
	Data 

	1.700,00
	29/6/2012

	75.000,00
	17/7/2012

	3.000,00
	19/12/2012

	62.000,00
	20/12/2012

	68.000,00
	28/12/2012

	40.000,00
	16/1/2013

	1.500,00
	28/6/2013

	64.841,48
	28/8/2013

9.3. aplicar-lhes multas individuais de R$ 92.000,00 (noventa e dois mil reais) , a serem recolhidas aos cofres do Tesouro Nacional, com atualização monetária calculada da data deste acórdão até a data do pagamento, se este for efetuado após o vencimento do prazo abaixo estipulado;
9.4. fixar prazo de 15 (quinze) dias, a contar das notificações, para comprovação, perante o Tribunal, do recolhimento das dívidas acima imputadas;
9.5. autorizar a cobrança judicial das dívidas, caso não atendidas as notificações;
9.6. autorizar o pagamento das dívidas em até 36 (trinta e seis) parcelas mensais consecutivas, caso venha a ser solicitado pelos responsáveis antes do envio do processo para cobrança judicial;
9.7. fixar o vencimento da primeira parcela em 15 (quinze) dias, a contar do recebimento das notificações, e o das demais a cada 30 (trinta) dias, com incidência dos respectivos encargos legais sobre o valor de cada parcela; 
9.8. alertar aos responsáveis que a inadimplência de qualquer parcela acarretará vencimento antecipado do saldo devedor;
9.9. enviar cópia deste acórdão ao procurador-chefe da Procuradoria da República no Estado do Rio Grande do Sul, para as providências cabíveis.

Tomada de contas especial instaurada em decorrência da omissão no dever de prestar as contas finais quanto a recursos captados para execução do projeto desportivo Núcleos Ceramistas de Futebol.

Segunda Câmara

Ministério do Esporte (extinto).

3. Responsáveis: Cerâmica Atlético Clube (CNPJ 88.844.030/0001-25) e Décio Vicente Becker (CPF XXX.900.970-XX).

13.1. Ministros presentes: Augusto Nardes (na Presidência), Aroldo Cedraz, Raimundo Carreiro e Ana Arraes (Relatora).
13.2. Ministro-Substituto presente: Marcos Bemquerer Costa.

ANA ARRAES

Adoto como relatório a instrução elaborada na Secretaria de Controle Externo de Tomada de Contas Especial - SecexTCE, que obteve a anuência dos dirigentes daquela unidade técnica e do representante do Ministério Público junto ao Tribunal - MPTCU (peças 82/5) :
"INTRODUÇÃO
1.	Cuidam os autos de tomada de contas especial instaurada pelo Ministério do Esporte (ME) , em desfavor da Cerâmica Atlético Clube/RS (CNPJ 88.844.030/0001-25) , Entidade Convenente e do Senhor Décio Vicente Becker (CPF XXX.900.970-XX) , Presidente da entidade (gestão 2007-atual) , em face da omissão na prestação de contas quanto aos recursos repassados em virtude do Termo de Compromisso 1103402-56, vigente de 20/9/2013 a 31/12/2015 (peça 11 e 15) , que teve por objeto a 'execução do projeto desportivo aprovado pela Comissão Técnica indicada no artigo 4º da Lei 11.438/06, constante no processo 58701.003477/2011-91, referente ao projeto Núcleos Ceramistas de Futebol' (peça 11, p. 1) .
HISTÓRICO
2.	Para a execução do Termo de Compromisso 1103402-56, o Ministério do Esporte repassou a importância total de R$ 316.041,48, como mostra a tabela a seguir:
	Valor (R$) 
	Data do crédito na conta específica
	Peça, p. 

	1.000,00
	29/6/2012
	20, 2

	700,00 
	29/6/2012
	20, 2

	75.000,00
	17/7/2012
	18, 2

	60.000,00
	20/12/2012
	65,4

	3.000,00
	19/12/2012
	65, 2

	68.000,00
	28/12/2012
	65, 2

	40.000,00
	16/1/2013
	65, 3

	1.000,00
	20/12/2012
	65, 2

	1.000,00
	20/12/2012
	65, 2

	1.500,00
	28/6/2013
	28, 2

	64.785,89
	28/8/2013
	30, 2

	55,59
	28/8/2013
	30, 2

3.	O prazo para prestar contas encerrou-se em 30/1/2016, ou seja, trinta dias após o término do projeto desportivo que ocorreu em 31/12/2015 (peça 15) , de acordo com o art. 51 da Portaria ME/120/2009. 
4.	Conforme apontado no Parecer Financeiro 56/2017/ME, de 31/3/2017 (peça 56) , o ME concluiu que, sem o atendimento das notificações pelos responsáveis, não seria possível a avaliação final do cumprimento das ações previstas no projeto.
5.	Por meio dos ofícios constantes das peças 38 a 42, recebidos conforme os AR's às peças 38 a 42 (de 10/5/2016, 6/12/2016, 20/2/2017 e 11/4/2017) o Órgão Instaurador notificou os responsáveis acerca da omissão no dever legal de prestar constas dos recursos federais recebidos. 
6.	Registra-se que os responsáveis apresentaram prestação de contas parcial em 16/5/2014 (peça 52) . Em 20/12/2016 pediram prorrogação de prazo para enviar a Prestação de Contas final solicitada pelo ME (peça 55) , contudo, após concessão de prazo, não houve manifestação do solicitante (peça 56, p. 3) .
7.	Diante da não apresentação da prestação de contas e da consequente não demonstração da boa e regular dos recursos federais repassados, assim como da não devolução dos recursos, instaurou-se a Tomada de Contas Especial. Nesse sentido, no Relatório de TCE 36/2017/ME (peça 66) , conclui que o prejuízo importaria no valor total dos recursos repassados, o que corresponde ao valor original de R$ 316.041,48, imputando-se a responsabilidade solidária da Cerâmica Atlético Clube, Entidade Convenente, e do Sr. Décio Vicente Becker, uma vez que ele era o responsável pela gestão e execução dos recursos federais recebidos à conta do Termo de Compromisso 1103402-56. Nesse contexto cita-se a Súmula 286 do TCU:
A pessoa jurídica de direito privado destinatária de transferências voluntárias de recursos federais feitas com vistas à consecução de uma finalidade pública responde solidariamente com seus administradores pelos danos causados ao erário na aplicação desses recursos
8.	O Relatório de Auditoria 258/2018, da Controladoria-Geral da União (peça 67) , chegou às mesmas conclusões. 
9.	Adicionalmente, após serem emitidos o Certificado de Auditoria, o Parecer do Dirigente de Controle Interno e o Pronunciamento Ministerial (peças 68, 69 e 70) , o processo foi remetido a este Tribunal.
10. 	Em cumprimento ao pronunciamento da unidade, ratificado pelo despacho do Exmo. Ministro Relator (Peça 76) , foram efetuadas as citações dos responsáveis, nos seguintes moldes:
a)	 Sr. Décio Vicente Becker: promovida a citação do responsável, conforme delineado adiante:
	Ofício
	Data do ofício
	Data de Recebimento do Ofício
	Nome do Recebedor do Ofício
	Observação
	Fim do Prazo para defesa

	2051/2018-TCU/SECEX-TCE (peça 77) 
	4/10/2018
	23/1/2019 (vide AR de peça 80) 
	Inês Cortiana
	Ofício recebido no endereço do responsável, conforme pesquisa de endereço no Sistema da Receita Federal (peça 72) .
	7/2/2019

	b) Cerâmica Atlético Clube: promovida a citação do responsável, conforme delineado adiante:
	Ofício
	Data do ofício
	Data de Recebimento do Ofício
	Nome do Recebedor do Ofício
	Observação
	Fim do Prazo para defesa

	2053/2018-TCU/SECEX-TCE (peça 78) 
	4/10/2018
	21/1/2019 (vide AR de peça 79) 
	Osmar Lima
	Ofício recebido no endereço do responsável, conforme pesquisa de endereço no Sistema da Receita Federal (peça 71) .
	5/2/2019

11.	Transcorrido o prazo regimental, os responsáveis permaneceram silentes, devendo ser considerados revéis, nos termos do art. 12, §3º, da Lei 8.443/1992.
EXAME TÉCNICO
Da validade das notificações
12.	Preliminarmente, cumpre tecer breves considerações sobre a forma como são realizadas as comunicações processuais no TCU. A esse respeito, destacam-se o art. 179, do Regimento Interno do TCU (Resolução 155, de 4/12/2002) e o art. 4º, inciso III, § 1º, da Resolução TCU 170, de 30 de junho de 2004, in verbis:
Art. 179. A citação, a audiência ou a notificação, bem como a comunicação de diligência, farse-ão:
I - mediante ciência da parte, efetivada por servidor designado, por meio eletrônico, fac-símile, telegrama ou qualquer outra forma, desde que fique confirmada inequivocamente a entrega da comunicação ao destinatário;
II - mediante carta registrada, com aviso de recebimento que comprove a entrega no endereço do destinatário;
III - por edital publicado no Diário Oficial da União, quando o seu destinatário não for localizado
 (...) 
Art. 3º As comunicações serão dirigidas ao responsável, ou ao interessado, ou ao dirigente de órgão ou entidade, ou ao representante legal ou ao procurador constituído nos autos, com poderes expressos no mandato para esse fim, por meio de:
I - correio eletrônico, fac-símile ou telegrama;
II - servidor designado;
III - carta registrada, com aviso de recebimento;
IV - edital publicado no Diário Oficial da União, quando o seu destinatário não for localizado, nas hipóteses em que seja necessário o exercício de defesa'.
Art. 4º. Consideram-se entregues as comunicações:
I - efetivadas conforme disposto nos incisos I e II do artigo anterior, mediante confirmação da ciência do destinatário;
II - realizadas na forma prevista no inciso III do artigo anterior, com o retorno do aviso de recebimento, entregue comprovadamente no endereço do destinatário;
III - na data de publicação do edital no Diário Oficial da União, quando realizadas na forma prevista no inciso IV do artigo anterior.
§ 1º O endereço do destinatário deverá ser previamente confirmado mediante consulta aos sistemas disponíveis ao Tribunal ou a outros meios de informação, a qual deverá ser juntada ao respectivo processo.
 (...) 
13.	Bem se vê, portanto, que a validade da citação via postal não depende de que o aviso de recebimento seja assinado pelo próprio destinatário da comunicação, o que dispensa, no caso em tela, a entrega do AR em 'mãos próprias'. A exigência da norma é no sentido de o Tribunal verificar se a correspondência foi entregue no endereço correto, residindo aqui a necessidade de certeza inequívoca. 
14.	Não é outra a orientação da jurisprudência do TCU, conforme se verifica dos julgados a seguir transcritos:
São válidas as comunicações processuais entregues, mediante carta registrada, no endereço correto do responsável, não havendo necessidade de que o recebimento seja feito por ele próprio (Acórdão 3648/2013-TCU-Segunda Câmara, Relator Ministro JOSÉ JORGE) ;
É prescindível a entrega pessoal das comunicações pelo TCU, razão pela qual não há necessidade de que o aviso de recebimento seja assinado pelo próprio destinatário. Entregandose a correspondência no endereço correto do destinatário, presume-se o recebimento da citação. (Acórdão 1019/2008-TCU-Plenário, Relator Ministro BENJAMIN ZYMLER) ;
As comunicações do TCU, inclusive as citações, deverão ser realizadas mediante Aviso de Recebimento - AR, via Empresa Brasileira de Correios e Telégrafos, bastando para sua validade que se demonstre que a correspondência foi entregue no endereço correto. (Acórdão 1526/2007-TCU-Plenário, Relator Ministro AROLDO CEDRAZ) .
15.	A validade do critério de comunicação processual do TCU foi referendada pelo Supremo Tribunal Federal, nos termos do julgamento do MS-AgR 25.816/DF, por meio do qual se afirmou a desnecessidade da ciência pessoal do interessado, entendendo-se suficiente a comprovação da entrega do 'AR' no endereço do destinatário:
EMENTA: AGRAVO REGIMENTAL. MANDADO DE SEGURANÇA. DESNECESSIDADE DE INTIMAÇÃO PESSOAL DAS DECISÕES DO TRIBUNAL DE CONTAS DA UNIÃO. ART. 179 DO REGIMENTO INTERNO DO TCU. INTIMAÇÃO DO ATO IMPUGNADO POR CARTA REGISTRADA, INICIADO O PRAZO DO ART. 18 DA LEI nº 1.533/51 DA DATA CONSTANTE DO AVISO DE RECEBIMENTO. DECADÊNCIA RECONHECIDA. AGRAVO IMPROVIDO.
O envio de carta registrada com aviso de recebimento está expressamente enumerado entre os meios de comunicação de que dispõe o Tribunal de Contas da União para proceder às suas intimações.
O inciso II do art. 179 do Regimento Interno do TCU é claro ao exigir apenas a comprovação da entrega no endereço do destinatário, bastando o aviso de recebimento simples.
16.	No caso vertente, a citação/audiência de cada um dos responsáveis se deu em endereços provenientes de pesquisas de endereços realizadas pelo TCU (vide parágrafo 10 acima) , com a comprovada entrega dos ofícios citatórios nesses endereços. 
17.	Vale ressaltar que a pretensão punitiva do TCU, conforme Acórdão 1441/2016-TCU-Plenário, que uniformizou a jurisprudência acerca dessa questão, subordina-se ao prazo geral de prescrição indicado no art. 205 do Código Civil, que é de 10 anos, contado da data de ocorrência da irregularidade sancionada, nos termos do art. 189 do Código Civil, sendo este prazo interrompido pelo ato que ordenar a citação, a audiência ou a oitiva do responsável. No caso em exame, não ocorreu a prescrição, uma vez que a omissão da prestação de contas ocorreu em 30/1/2016 e o ato de ordenação da citação ocorreu em 4/9/2018.
18.	Em se tratando de processo em que a parte interessada não se manifestou acerca das irregularidades imputadas, não há elementos para que se possa efetivamente aferir e reconhecer a ocorrência de boa-fé na conduta dos responsáveis, podendo este Tribunal, desde logo, proferir o julgamento de mérito pela irregularidade das contas, conforme nos termos dos §§ 2º e 6º do art. 202 do Regimento Interno do TCU. (Acórdão 2064/2011-TCU-Primeira Câmara (relator: Ubiratan Aguiar) , 6.182/2011-TCU-1a Câmara (relator: Weber de Oliveira) , 4.072/2010-TCU-1a Câmara (Relator: Valmir Campelo) , 1.189/2009-TCU-1a Câmara (Relator: Marcos Bemquerer) , 731/2008-TCU-Plenário (Relator: Aroldo Cedraz) .
CONCLUSÃO
19.	Dessa forma, os responsáveis devem ser considerados revéis, nos termos do art. 12, §3º, da Lei 8.443/1992, devendo as contas da Cerâmica Atlético Clube/RS (CNPJ 88.844.030/0001-25) , entidade convenente, e do Sr. Décio Vicente Becker (CPF XXX.900.970-XX) , Presidente da entidade (gestão 2007-atual) e signatário do Termo de Compromisso 1103402-56, serem julgadas irregulares, condenando-o ao débito apurado e aplicando-lhe a multa prevista no art. 57 da Lei 8.443/1992. 
PROPOSTA DE ENCAMINHAMENTO
20.	Diante do exposto, submetem-se os autos à consideração superior, propondo:
	a) considerar revel a Cerâmica Atlético Clube/RS (CNPJ 88.844.030/0001-25) , Entidade Convenente e o Sr. Décio Vicente Becker (CPF XXX.900.970-XX) , para todos os efeitos, dando-se prosseguimento ao processo, com fulcro no art. 12, § 3º, da Lei n. 8.443/92;
	b) julgar irregulares, nos termos dos arts. 1º, inciso I, 16, inciso III, alínea 'a' e 'c', § 2º, da Lei 8.443/92 c/c os arts. 19 e 23, inciso III, da mesma Lei, e com arts. 1º, inciso I, 209, inciso I, 210 e 214, inciso III, do Regimento Interno/TCU, as contas da Cerâmica Atlético Clube/RS (CNPJ 88.844.030/0001-25) , entidade convenente, e do Sr. Décio Vicente Becker (CPF XXX.900.970-XX) , Presidente da entidade (gestão 2007-atual) , condenando-os solidariamente ao pagamento das importâncias a seguir especificadas, atualizadas monetariamente e acrescidas dos juros de mora, calculadas a partir das datas discriminadas até a data do efetiva quitação do débito, fixando-lhe o prazo de quinze dias, para que comprovem, perante o Tribunal, o recolhimento das referidas quantias aos cofres do Tesouro Nacional, nos termos do art. 23, inciso III, alínea 'a', da citada lei;
	b.1) Valor e data original do débito: 
	Valor (R$) 
	Data 

	1.700,00
	29/6/2012

	75.000,00
	17/7/2012

	62.000,00
	20/12/2012

	3.000,00
	19/12/2012

	68.000,00
	28/12/2012

	40.000,00
	16/1/2013

	66.341,48
	28/6/2013

b.2) Valor do débito atualizado, com juros, em 18/3/2019 (peça 81) : R$ 511.202,12
c) aplicar à Cerâmica Atlético Clube/RS (CNPJ 88.844.030/0001-25) , entidade convenente, e ao Sr. Décio Vicente Becker (CPF XXX.900.970-XX) , Presidente da entidade (gestão 2007-atual) , a multa prevista no art. 57 da Lei 8.443/92 c/c o art. 267 do RI/TCU, fixando-lhe (s) o prazo de quinze dias, a contar da notificação, para que comprove (m) , perante o Tribunal (art. 214, III, a, do Regimento Interno do TCU) , o recolhimento da dívida aos cofres do Tesouro Nacional, atualizada monetariamente desde a data do acórdão que vier a ser proferido por este Tribunal até a do efetivo recolhimento, se pagas após o vencimento, na forma da legislação em vigor;
d) autorizar, desde logo, nos termos do art. 28, inciso II, da Lei 8.443/1992, a cobrança judicial da dívida, caso não atendida a notificação;
e) enviar cópia do Acórdão que vier a ser proferido ao Ministério do Esporte e aos responsáveis, para ciência, informando que a presente deliberação, acompanhada do Relatório e do Voto que a fundamenta, está disponível para a consulta no endereço www.tcu.gov.br/acordaos, além de esclarecer que, caso requerido, o TCU poderá fornecer sem custos as correspondentes cópias, de forma impressa.
f) autorizar o pagamento da dívida em até 36 (trinta e seis) parcelas mensais e consecutivas, nos termos do art. 26 da Lei 8.443/1992 c/c o art. 217 do Regimento Interno, fixando-lhe o prazo de quinze dias, a contar do recebimento da notificação, para comprovar perante o Tribunal o recolhimento da primeira parcela, e de trinta dias, a contar da parcela anterior, para comprovar o recolhimento das demais parcelas, devendo incidir sobre cada valor mensal, atualizado monetariamente, os juros de mora devidos, na forma prevista na legislação em vigor;
g) alertar aos responsáveis de que a falta de comprovação do recolhimento de qualquer parcela importará o vencimento antecipado do saldo devedor;
h) encaminhar cópia da deliberação que vier a ser proferida, bem como do relatório e do voto que a fundamentarem, ao Procurador-Chefe da Procuradoria da República no Rio Grande do Sul, nos termos do § 3º do art. 16 da Lei 8.443/1992 c/c o § 7º do art. 209 do Regimento Interno do TCU, para adoção das medidas que entender cabíveis.
 (...) [footnoteRef:2]" [2:  Alínea 'i' suprimida por conter conteúdo semelhante ao da alínea 'e' e menção a ente não envolvido neste processo.] 
	É o relatório.

não há.

Procurador Rodrigo Medeiros de Lima.

TOMADA DE CONTAS ESPECIAL. OMISSÃO NO DEVER DE PRESTAR CONTAS DE APLICAÇÃO DE RECURSOS CAPTADOS POR MEIO DE LEI DE INCENTIVO AO ESPORTE. CITAÇÃO. REVELIA. IRREGULARIDADE DAS CONTAS. DÉBITO E MULTA.

TOMADA DE CONTAS ESPECIAL (TCE)

Secretaria de Controle Externo de Tomada de Contas Especial - SecexTCE.

Esta tomada de contas especial foi instaurada pelo extinto Ministério do Esporte em decorrência de omissão no dever de prestar as contas finais quanto aos recursos captados no âmbito do Termo de Compromisso 1103402-56, firmado com a Cerâmica Atlético Clube para execução do projeto desportivo "Núcleos Ceramistas de Futebol" (art. 3º da Lei 11.438/2006) .
2.	Após a regular citação daquela entidade e de seu dirigente, Décio Vicente Becker, pelo valor total captado (R$ 316.041,48) , os responsáveis permaneceram silentes, caracterizando sua revelia (art. 12, §3º, da Lei 8.443/1992) .
3. 	Mesmo considerando que, nos processos do TCU, a revelia não resulta em presunção de veracidade de imputações feitas (Acórdão 7739/2019-TCU-Segunda Câmara, de minha relatoria, a título ilustrativo) , verifica-se que os elementos integrantes dos autos sustentam a proposta uniforme dos pareceres pela irregularidade destas contas especiais, com débito e multas.
4. 	No presente caso, ainda que tenha sido entregue prestação de contas parcial (peça 52) , não é possível concluir pela regular aplicação de parte dos valores captados, uma vez que não constam do processo os documentos comprobatórios das despesas, de forma a possibilitar sua vinculação com tais recursos. 
5. 	Cumpre destacar que o ônus da prova em matéria de aplicação de recursos públicos é invertido: compete aos responsáveis demonstrar sua correta destinação, consoante jurisprudência pacificada.
6.	Diante disso e da falta de elementos que permitam inferir a existência de boa-fé na conduta do gestor dos recursos, deve-se, na linha dos pareceres, julgar irregulares as presentes contas, com condenação ao pagamento solidário do débito e imputação de multas individuais.
7.	Cabe apenas fazer pequeno reparo em relação à data a ser considerada para fins de incidência dos encargos legais relativos ao montante de R$ 66.341,48: a data de 28/6/2013 deve ser mantida para o valor de R$ 1.500,00 (peça 28) ; a quantia restante, R$ 64.841,48 (créditos na conta de R$ 55,59 + R$ 64.785,89) , foi captada em 28/8/2013 (peças 29/30) ; esta, portanto, é a data correta para a finalidade indicada.
8.	Tal alteração não acarreta qualquer prejuízo para os responsáveis. Aliás, levar a efeito data mais recente importa em valor final menor a título de correção monetária e juros.
9. 	No que diz respeito à dosimetria das multas, em atenção às disposições do art. 22, § 2º, da Lei de Introdução às Normas do Direito Brasileiro, tem-se que a irregularidade referente à omissão no dever de prestar contas configura conduta grave, capaz de gerar presunção de prejuízo ao erário no valor total captado. Por outro lado, observa-se que os responsáveis não figuram nos registros do Cadirreg (sistema deste Tribunal para cadastro de contas julgadas irregulares) e houve prestação de contas parcial. Assim, após sopesar agravantes e atenuantes, o montante das multas individuais deve ficar em patamar próximo a 40% do valor atualizado do débito.
	Diante o exposto, acolho os fundamentos da instrução como razões de decidir e VOTO por que o Colegiado aprove a minuta de acórdão que submeto à sua deliberação.
TCU, Sala das Sessões Ministro Luciano Brandão Alves de Souza, em 5 de novembro de 2019.
ANA ARRAES 
Relatora